臺灣高等法院民事判決　　　　　　　　　 94年度上字第385號
上　訴　人　丙○○
　　　　　　丁○○
　　　　　　甲○○
　　　　　　戊○○
　　　　　　己○○
　　　　　　乙○○
共　　　同
訴訟代理人　蘇明淵律師
　　　　　　謝孟儒律師
被 上訴 人　祭祀公業呂六合管理人呂理河
訴訟代理人　呂金貴律師
上列當事人間租佃爭議事件，上訴人對於中華民國94年3 月18日
臺灣桃園地方法院93年度訴字第895 號第一審判決提起上訴，本
院於94年12月6 日言詞辯論終結，判決如下：
    主  文
上訴駁回。
第二審訴訟費用由上訴人負擔。
    事實及理由
一、上訴人主張：兩造就坐落於桃園縣八德市○○段1547地號（
    重測前為同市○○段1999地號）、1548地號（重測前為同市
    ○○段2000地號）、1531地號（重測前為同市○○段1934地
    號）、1549地號（重測前為同市○○段1996地號）土地（以
    下分別稱系爭1547、1548、1531及1549地號土地），原訂有
    八興字第21號耕地三七五租約（下稱系爭耕地租約），上開
    地號土地並無依耕地三七五減租條例第17條第1 項、第20條
    及耕地三七五租約清理要點第8 條所定出租人得收回自耕之
    情事，而上訴人仍願於系爭地號土地繼續耕作，爰依耕地三
    七五租約清理要點第4 條規定，請求被上訴人會同辦理系爭
    地號土地之耕地三七五租約續訂登記手續等語。
二、被上訴人則以：系爭1549地號土地登記謄本已載明：地目為
    供蓄水之池塘使用之「溜地」，非耕地，自無耕地三七五
    減租條例之適用；又縱有適用，系爭1547、1548及1531地號
    土地之灌溉水源亦可由石門水庫水源直接供給，系爭1549地
    號土地已無儲水灌溉之功能，無繼續提供上訴人使用之必要
    。另上訴人主張其於91至93年間為配合政府休耕政策，遂於
    系爭地號土地改種其他作物，並無放任土地荒蕪，然系爭地
    號土地於91至93年間並無辦理休耕，上訴人亦未申請停灌損
    失；再縱認上訴人於被上訴人終止系爭耕地租約後，原法院
    勘驗時已有種植蔬菜等作物，然仍有約二分之一之土地未予
    耕作，顯已違反耕地三七五減租條例第17條第1 項第4 款之
    規定，被上訴人自得終止系爭耕地租約收回系爭地號土地等
    語，資為抗辯。
三、本件經原法院判決駁回上訴人之訴，上訴人不服，聲明為：
    (一)原判決廢棄。(二)被上訴人應將系爭1547、1548、1531及
    1549地號土地，原訂有八興字第21號耕地三七五租約，被上
    訴人應會同辦理耕地三七五租約續訂登記手續。被上訴人則
    聲明：上訴駁回。
四、兩造不爭執之事實：
（一）系爭地號土地重測前分別為坐落桃園縣八德市○○段1999
      、2000、1996及1934地號，重測後則編定為同市○○段
      1547、1548、1549及1531地號，均屬被上訴人所有。
（二）兩造之被繼承人呂芳財間就系爭地號土地原訂有耕地三七
      五租約，由被上訴人將系爭1547、1548及1531地號土地出
      租予上訴人之被繼承人呂芳財耕作使用，系爭1549地號土
      地則無償提供呂芳財及附近耕地承租人供溜地灌溉使用，
      嗣上訴人繼承呂芳財之承租人地位，兩造於90年3 月16日
      訂立系爭耕地租約，約定租賃期間自86年1 月1 日起至91
      年12月31日止。
（三）系爭1549地號土地現經台灣省石門農田水利會（下稱石門
      農田水利會）廢溜，但土地登記之地目仍為溜地。
（四）上訴人已將系爭地號土地之地租向法院辦理提存，但被上
      訴人拒絕受領。
      上述事實，有桃園縣八德地政事務所93年12月6 日德地登
      字第0930006759號函1 件及其所檢附系爭地號土地登記謄
      本（見原審卷第99至103 頁）、臺灣省桃園縣私有土地租
      約（見原審卷第170 頁）及石門農田水利會91年11月29日
      石農財字第7117號函（見原審卷第34頁）可憑，且為兩造
      所不爭執（見本院卷第50頁之94年8 月4 日準備程序筆錄
      ），堪信此部分之事實為真正。
五、本件經本院於94年8 月4 日與兩造整理並協議簡化之爭點為
    ：（見本院卷第50至51頁之準備程序筆錄）
（一）系爭1549地號土地有無耕地三七五減租條例之適用？
（二）系爭1549地號土地有無繼續提供與上訴人使用之必要？
（三）系爭1547、1548及1531地號土地是否有因不可抗力而全部
      或一部未耕作之事實？
（四）被上訴人得否依耕地三七五減租條例第17條第1 項第4 款
      規定終止系爭耕地租約？
    茲分述之如下：
（一）系爭1549地號土地有無耕地三七五減租條例之適用？
  １、上訴人主張：系爭1549地號土地使用地類別為農牧用地，
      即為耕地，有耕地三七五減租條例之適用，非如原判決所
      認因其地目為溜地，非農、漁、牧地而無耕地三七五減租
      條例之適用等語。被上訴人辯以：所謂耕地僅包括農、漁
      、牧地供耕作之用者，系爭1549地號土地登記謄本已載明
      其地目為供蓄水之池塘使用之溜地，雖其使用地類別為農
      牧用地；惟溜地於土地法第2 條之規定中係與農地、漁地
      及牧地並列為直接生產用地，即非耕地，亦非耕地租佃之
      範圍，自無耕地三七五減租條例之適用等語。
  ２、按「耕地租用，係指以自任耕作為目的，約定支付地租使
      用他人之農地者而言，土地法第106 條第1 項定有明文，
      所稱農地，參照同條第2 項之立法精神，應包括漁地及牧
      地在內。承租他人之非農、漁、牧地供耕作之用者，既非
      耕地租用，自無耕地三七五減租條例規定之適用。」（最
      高法院88年台上字第1 號判例意旨參照）；又參照農業發
      展條例第3 條第11款、第10款之對於「耕地」與「農業用
      地」所為不同定義之規定，可知「耕地」與「農業用地」
      係屬不同之概念，前者依土地法第106 條第2 項僅指農、
      漁、牧地而言，後者則除耕地外，尚包括農舍、農業設備
      用地及林業用地、養殖用地、水利用地等，是「林」、「
      溜」地目土地雖為農業用地，但並非耕地。故依耕地三七
      五減租條例所成立之耕地租佃，所承租之土地應以土地法
      第106 條所規定之農、漁及牧地為限。倘成立租賃關係之
      始，係承租非農地供耕作之用者，其出租人與承租人間之
      關係，應依民法關於租賃之關係定之，而無耕地三七五減
      租條例之適用。
  ３、經查：依系爭耕地租約之記載，上訴人承租之土地面積，
      其中系爭1547地號土地為858 平方公尺、系爭1548地號土
      地為1,154 平方公尺、系爭1531地號土地為3,215 平方公
      尺，並按上述3 筆耕地承租面積之總和5,227 平方公尺收
      取稻穀租金，折算租額為1,322 元；另系爭1549地號土地
      面積雖有4,049 平方公尺，惟未計入前述折算租額之面積
      中，此有臺灣省桃園縣私有耕地租約1 份在卷可稽（原審
      卷第170 頁）。而系爭1549地號土地為溜地，「溜」地目
      為灌溉用之塘湖、沼澤，非屬「農、漁、牧」地，又兩造
      亦不爭執該地係無償提供其他3 筆耕地灌溉使用者，足見
      系爭1549地號土地係被上訴人為使其餘3 筆耕地合於交付
      上訴人作耕地使用收益之目的而無償提供上訴人使用，助
      長其餘3 筆耕地之效用，並非係系爭耕地租約之租賃標的
      甚明。故系爭1549地號土地雖一併記載於系爭耕地租約內
      ，然依上述說明，就此部分，兩造間應僅成立無償使用借
      貸關係，並無耕地三七五減租條例之適用。上訴人主張系
      爭1549地號土地亦有耕地三七五減租條例之適用，應不可
      採。
（二）系爭1549地號土地有無繼續提供與上訴人使用之必要？
  １、上訴人主張：系爭1549地號土地於被上訴人90年間整地前
      均係供系爭1547、1548及1531地號土地灌溉使用，又系爭
      1549地號土地為被上訴人無條件提供予上訴人使用，上訴
      人之使用權係附屬於耕地之租賃關係而發生，應類推適用
      耕地三七五減租條例第12條之規定，於兩造租賃關係存續
      中，被上訴人不得藉詞拒絕或收取任何報酬，然被上訴人
      未經上訴人同意，片面聲請廢溜，顯已影響上訴人之權益
      等語。被上訴人辯以：被上訴人僅因供系爭1547、1548及
      1531地號土地灌溉之用，而無償提供系爭1549地號土地予
      上訴人使用，茲上開3 筆土地之灌溉水源已可由石門水庫
      水源直接供給，系爭1549地號土地已無儲水灌溉功能，自
      無繼續提供上訴人使用之必要，況該土地已廢溜變更為非
      農業使用等語。
  ２、按借用人應於所定期限屆滿時，返還借用物。未定期限者
      ，應於依借貸之目的使用完畢時，返還之。為民法第470
      條第1 項前段定有明文。
  ３、經查：系爭1549地號土地之地形現狀是四周高，中間凹陷
      之土堆，現狀雜草叢生，中間凹陷處有些微積水。又系爭
      1548地號土地相接系爭1549地號土地間現場所見之出口水
      ，鄰接一條水泥圍起的灌溉溝，通往系爭1547、1548及15
      31地號土地，該灌溉溝係石門農田水利會建造，水源來自
      石門水庫，並非來自系爭1549地號土地，該灌溉溝鄰接15
      49地號土地部分有埋設一個涵管，如將該處灌溉溝堵住，
      水流就可溢往該涵管流向上訴人現狀耕作的土地上供灌溉
      使用，如果鄰地的水較高或有大雨，該灌溉溝亦有排水的
      功能等情，業經原法院會同兩造親至現場勘驗屬實，有原
      法院93年9 月2 日及同年10月7 日勘驗筆錄各1 件附卷可
      憑（原審卷第55至59頁、第88至92頁），且經證人即石門
      農田水利會人員姜世棋於前開93年10月7 日原審勘驗期日
      當場結證在卷（原審卷第90至92頁），足見系爭1549地號
      土地原提供其餘3 筆耕地灌溉使用之目的現已無法繼續，
      系爭1547、1548及1531地號土地亦有系爭之灌溉溝提供灌
      溉水源，基於土地利用之經濟效益及兩造原約定之目的，
      被上訴人已無繼續提供系爭1549地號土地予上訴人無償使
      用之必要，故應認上訴人無償借用系爭1549地號土地灌溉
      之目的已使用完畢，依前揭民法第470 條第1 項規定，被
      上訴人自得請求上訴人返還系爭之1549地號土地。從而，
      上訴人主張系爭1549地號土地仍有提供其使用之必要，應
      無可採。
（三）系爭1547、1548及1531地號土地是否有因不可抗力而全部
      或一部未耕作之事實？
  １、上訴人主張：其因91至93年間石門水庫嚴重缺水，為配合
      政府休耕政策，遂於系爭1531、1547及1548地號土地上改
      種木瓜樹、玉米及蔬菜等，並無任其荒蕪之情形。而系爭
      1531地號土地雜草叢生部分係由訴外人呂有國耕作者，上
      訴人自繼承系爭1531地號土地即依被上訴人指示之範圍從
      事農作生產，其不知承租之範圍為何，且被上訴人對於上
      訴人耕作之範圍亦從未有反對意見等語。被上訴人辯以：
      上訴人主張其於91至93年間為配合政府休耕政策，遂於上
      開地號土地改種木瓜樹、玉米及蔬菜等，並無放任系爭地
      號土地荒蕪者，並未舉證證明。又依桃園縣八德市公所94
      年10月3 日德農字第0940024587號函覆，可知，系爭地號
      土地於91至93年間並無辦理休耕，再臺灣省石門農田水利
      會94年10月31日石農管字第0940007323號函亦僅表示系爭
      1547、1548及1531地號土地係屬91及93年間停灌補償公告
      範圍，未載明92年度有否停灌之事實，況系爭地號土地已
      經被上訴人於92年12月31日通知上訴人終止系爭耕地租約
      ，縱系爭地號土地於91年間為停灌補償公告範圍，上訴人
      亦未向主管機關申請休耕，亦未申請停灌損失，足見上訴
      人有未耕作之事實。又依桃園縣八德市公所93年3 月15日
      得都字地0930005519號函及其附件之系爭地號土地非都市
      土地違規使用案件處理查報表，亦可證上訴人於92年間未
      於系爭地號土地上耕作等語。
  ２、按承租人承租耕地非因不可抗力繼續一年不為耕作，不問
      其不為耕作者，係承租耕地之一部或全部，出租人均得依
      耕地三七五減租條例第17條第1 項第4 款規定終止租約，
      收回全部耕地（最高法院84年台上字第1856號判例意旨參
      照）。
  ３、經查：依原法院會同兩造於93年9 月2 日勘驗、指界結果
      ，系爭1547及1531地號土地，據上訴人丙○○現場指界範
      圍內，均由上訴人丙○○耕作種植蔬菜，部分有設置棚架
      種植菜瓜；另系爭1548地號土地上有部分種植蔬菜，部分
      土地為收耕後重新整地，尚未種植作物，均係由上訴人丙
      ○○、戊○○共同耕作，而鄰接系爭1547、1548地號土地
      左側則有一雜草叢生之空地；嗣經原法院再於同年10月7
      日會同兩造及桃園縣八德地政事務所測量員至現場勘測，
      當場命測量員就現場作物及絲瓜棚架測量其坐落位置、面
      積、地號繪製成果圖到院，有原審上述之勘驗筆錄在卷可
      憑。又經桃園縣八德地政事務所測量前開上訴人指界之耕
      作範圍，系爭1547地號土地上之菜園面積如原判決附圖所
      示Ｅ1 部分477 平方公尺，木瓜樹面積如原判決附圖所示
      Ｅ2 部分179.58平方公尺；系爭1548地號土地上之木瓜樹
      面積如原判決附圖所示Ｆ1部分836.53平方公尺；系爭
      1531地號土地上之菜園面積分別如原判決附圖所示Ｃ1 部
      分65.07 平方公尺、Ｃ3 部分805.47平方公尺、Ｃ4 部分
      293.48平方公尺，竹棚之面積如原判決附圖所示Ｃ2 部分
      168.93平方公尺，亦有八德地政事務所93年11月12日德地
      測法字第0930023400號函檢送之土地複丈成果圖即附圖在
      卷可稽（原審卷第95至96頁），是上訴人實際耕作系爭3
      筆耕地之面積共計僅有2,826.06平方公尺，顯與系爭耕地
      租約所載系爭1547地號土地為858 平方公尺、系爭1548地
      號土地為1,154 平方公尺、系爭1531地號土地為3,215 平
      方公尺，上訴人承租面積總和為5,227 平方公尺之情形不
      符，是上訴人實際耕作面積顯較前開租約所訂之面積減少
      許多。故堪認上訴人對其所承租之系爭3 筆耕地確有1 年
      以上部分不為耕作之事實。另依桃園縣八德市公所先後於
      94年10月3 日及同年11月22日以德農字第0940024587號及
      0940029802號函覆本院，系爭1547號、1548號、1531號土
      地，於91年至93年間並無辦理休耕及申請休耕，有各該函
      文在卷可憑（本院卷第65頁、第96頁），可知，上述地號
      土地於91至93年間並無辦理休耕及申請休耕。再臺灣省石
      門農田水利會於94年10月31日及同年11月18日雖先後以石
      農管字第0940007323號及0940007659號函覆本院系爭1547
      、1548及1531地號土地係屬91及93年間停灌補償公告範圍
      ，有各該函文可按（本院卷第79頁、第91頁），亦見上開
      土地於91及93年間雖屬停灌補償公告範圍，惟於92年並未
      有停灌之事，況依該水利會於94年11月18日以石農管字第
      0940007659號函覆本院所附行政院農業委員會91年3 月1
      日農林字第0910111407號公告所示，上開之公告亦僅係就
      91年第1 期稻作部分全面停灌，有該公告可憑（本院卷第
      92頁），尚不影響上訴人其他作物之耕作，故尚難認上訴
      人於91年、92年在系爭1547、1548及1531地號土地上一部
      未耕作之原因，具有不可抗力之因素。
（四）被上訴人得否依耕地三七五減租條例第17條第1 項第4 款
      規定終止系爭耕地租約？
      按耕地租約期滿出租地為祭祀公業、神明會、法人等及其
      他非自然人所有者，不得依耕地三七五減租條例第19條規
      定申請收回自耕，但耕地租約如有同條例第17條第1 項各
      款情形之一，准予辦理終止租約登記。耕地三七五租約清
      理要點第8 點定有明文。查上訴人就系爭3筆耕地於91年、
      92年間既有一部不為耕作之情形，且期間超過1 年，依前
      開說明，核與耕地三七五減租條例第17條第1 項第4 款終
      止系爭耕地租約之要件相符。是被上訴人依耕地三七五減
      租條例第17條第1 項第4 款規定終止系爭耕地租約，自非
      前開清理要點第8 點所稱祭祀公業不得收回自耕之範疇。
      從而，被上訴人主張其依上開規定，已於92年12月31日以
      中央法律事務所92年金字第1231號律師函，以上訴人承租
      系爭土地不自任耕作，違反耕地三七五減租條例第17條第
      1 項第4 款規定，通知上訴人自其收受該律師函送達之日
      起，終止兩造間之系爭耕地租約乙節，有被上訴人提出之
      前開律師函1 件在卷可參（原審卷第41頁），上訴人亦不
      爭執已收受前開終止系爭耕地租約之意思表示，是系爭耕
      地租約自因被上訴人為上開終止之意思表示而終止，被上
      訴人即無再依耕地三七五減租條例第20條之規定與上訴人
      續訂系爭耕地租約之義務。
六、綜上所述，上訴人以系爭地號土地並無耕地三七五減租條例
    第17條第1 項、第20條及耕地三七五租約清理要點第8 條所
    定出租人得收回自耕之情事，依耕地三七五租約清理要點第
    4 條規定，請求被上訴人會同辦理系爭地號土地之耕地三七
    五租約續訂登記手續，為無理由，不應准許。原審為上訴人
    敗訴之判決，並無不合。上訴意旨指摘原判決不當，求予廢
    棄改判，為無理由，應予駁回。
七、本件事證已臻明確，兩造其餘之攻擊、防禦方法，核與判決
    結果不生影響，爰毋庸一一論述，併此敘明。
八、據上論結，本件上訴為無理由，依民事訴訟法第449 條第1
    項、第78條、第85條第1 前段，判決如主文。
中　　華　　民　　國　　94　　年　　12　　月　　20　　日
                  民事第四庭  審判長法  官  張劍男
                                    法  官  魏麗娟
                                    法  官  陳邦豪
正本係照原本作成。
如不服本判決，應於收受送達後20日內向本院提出上訴書狀，其
未表明上訴理由者，應於提出上訴後20日內向本院補提理由書狀
（均須按他造當事人之人數附繕本）上訴時應提出委任律師或具
有律師資格之人之委任狀；委任有律師資格者，另應附具律師資
格證書及釋明委任人與受任人有民事訴訟法第466條之1第一項但
書或第二項（詳附註）所定關係之釋明文書影本。
中　　華　　民　　國　　94　　年　　12　　月　　20　　日
　　　　　　　　　　　　　　　　　　書記官  張淑芬
附註：
民事訴訟法第466條之1（第一項、第二項）：
對於第二審判決上訴，上訴人應委任律師為訴訟代理人。但上訴
人或其他法定代理人具有律師資格者，不在此限。
上訴人之配偶、三親等內之血親、二親等內之姻親，或上訴人為
法人、中央或地方機關時，其所屬專任人員具有律師資格並經法
院認為適當者，亦得為第三審訴訟代理人。
